ACORDAO-COMPLETO-2366812

ACÓRDÃO 1851/2019 ATA 29/2019 - PLENÁRIO

VISTOS, relatados e discutidos estes autos de Desestatização para outorga de permissão de exploração de terminal alfandegado de uso público do tipo Estação Aduaneira Interior, ou “porto seco”, com localização nos Municípios de Sorocaba ou Itu ou Mairinque, no Estado de São Paulo, 
	ACORDAM os Ministros do Tribunal de Contas da União, reunidos em Sessão Plenária, diante das razões expostas pelo Relator, em:
9.1. levantar o sobrestamento atualmente vigente sob o processo em tela;
9.2. arquivar o presente processo, por analogia aos termos do art. 2º, § 5º da IN-TCU 81/2018 e com fundamento no art. 13, § 2º, da IN-TCU 81/2018, no art. 7º, inciso I, da IN-TCU 27/1998 c/c o art. 169, inciso V, do Regimento Interno do TCU; e
9.3. encaminhar cópia deste acórdão à Superintendência Regional da Receita Federal do Brasil na 8ª Região Fiscal (SRRF08) , informando-a que o relatório e o voto que o fundamentam podem ser obtidos por meio do endereço eletrônico www.tcu.gov.br/acordaos e que, caso tenha interesse, o Tribunal pode encaminhar-lhe cópia desses documentos sem quaisquer custos.

Processo de desestatização para a outorga de permissão de exploração de terminal alfandegado de uso público do Porto Seco de Sorocaba.

Superintendência Regional da Receita Federal do Brasil da 8ª Região (SRRF08)

3. Interessado: TCU

13.1. Ministros presentes: José Mucio Monteiro (Presidente), Augusto Nardes, Raimundo Carreiro (Relator), Ana Arraes e Bruno Dantas.
13.2. Ministro-Substituto convocado: André Luís de Carvalho.

RAIMUNDO CARREIRO

Adoto como Relatório, nos termos do art. 1º, § 3º, inciso I, da Lei 8.443/92, a instrução de peça eletrônica 20,  lavrada no âmbito da Secretaria de Fiscalização de Infraestrutura Portuária e Ferroviária (SeinfraPortoFerrovia) e endossada pelo diretor da subunidade (peça 21) :
“INTRODUÇÃO
1.	Trata-se de processo de desestatização para outorga de permissão de exploração de terminal alfandegado de uso público do tipo Estação Aduaneira Interior, comumente referido como “porto seco”, com localização no município de Sorocaba ou Itu ou Mairinque, no estado de São Paulo. O processo está a cargo da Divisão de Administração Aduaneira (Diana) da Superintendência Regional da Receita Federal do Brasil da 8ª Região. O Estudo de Viabilidade Técnica e Econômico-Financeiro e Ambiental (EVTEA) foi enviado pelo Ofício 85/2017/SRRF08/RFB/MF-SP (peça 1, p. 1) .
HISTÓRICO
O Porto Seco de Sorocaba vem operando desde 1998 no regime de Permissão Pública da Lei 8.987/1995, sendo que o contrato de titularidade da empresa Aurora Terminais, findou em março de 2018, sem possibilidade de prorrogação (peça 1, p. 5) . 
Considerando a importância da disponibilidade de recintos aduaneiros de uso público em zona secundária na referida região fiscal, a Superintendência Regional da Receita Federal do Brasil da 8ª Região Fiscal (SRRF08) designou, por meio da Portaria SRRF08/GAB 50/2016, Comissão Especial com a finalidade de verificar a viabilidade técnica e econômica para a instalação de um porto seco em município sob a jurisdição da Delegacia da Receita Federal (DRF) em Sorocaba/SP, nos termos da IN-RFB 1.208/2011.
No curso da análise, verificou-se que a SRRF08 não tinha ainda promovido a competente audiência pública antes do envio dos estudos a esta Corte. Considerando que a jurisprudência do TCU é pacífica no sentido de que os EVTEAs devem ser enviados após a consolidação das contribuições pelo Poder Concedente, bastando-se citar o Acórdão 2243/2007-TCU-Plenário, relatado pelo Ministro Ubiratan Aguiar, o relator, Ministro José Múcio Monteiro, em Despacho de 9/5/2018 (peça 15) , sobrestou o julgamento do presente processo até que a SRRF08 promovesse a audiência pública. 
Em 19/2/2019, por meio do Ofício 8/2019/SRRF08/RFB/MF-DF (peça 19) , o gestor afirma que pretende promover licitações para permissão de portos secos em São Paulo no ano de 2019, inclusive o relativo ao processo sob exame. No entanto, pontua que a novel IN-TCU 81/2018, que revogou a IN-TCU 27/1998, afirma expressamente que seu framework não se aplica para a outorga de porto secos com editais lançados a partir de 2019, conforme estatui seu art. 2º, § 6º c/c o art. 15, § 2º. Diante desse quadro, questiona como deve proceder em relação ao processo em tela a partir dessa nova regulamentação. 
EXAME TÉCNICO	
Da aplicação da IN-TCU 81/2018 ao presente processo
Embora a presente licitação esteja sendo averiguada sob a ótica da IN-TCU 27/1998, entende-se que o processo em tela possui características que o tornam, excepcionalmente, candidato a ser inserido na roupagem de análise mais eficiente contida no novo normativo de exame de desestatizações deste Tribunal, a IN-TCU 81/2018, que logrou substituir a antiga IN e trouxe inovações importantes ao processo. 
Inicialmente, deve-se esclarecer que a elaboração da recente IN-TCU 81/2018 tratou-se de trabalho que foi amplamente discutido nas Secretarias de Infraestrutura do Tribunal, contando, inclusive, com função de especialista específica para seu desenvolvimento (TC Processo 011.111/2015-1) . Segundo a peça 13 do referido processo, documento que justifica as alterações propostas e que foi assinado pelos então sete Secretários da Coinfra e seu Coordernador-Geral na época, a construção da metodologia partiu da premissa de que o texto da IN-27/1998 “sugere haver aprovação” por esta Corte de cada estágio ali definido, tal qual o julgamento das contas prestadas por administradores públicos, o que não se coadunaria com a verdadeira natureza desses processos. Sua finalidade é analisar a viabilidade e a robustez das estimativas empregadas nos estudos segundo critérios de auditoria e não chancelar seus atos, como ocorre em atos administrativos complexos. 
Essa diferença é relevante porque a crescente complexidade dos projetos de desestatização, que cada vez mais reúnem em um mesmo contrato elementos tais como consultoria, elaboração de projetos, financiamento, tributação, seguros e garantias, obras, aquisição e manutenção de equipamentos, importa em que as Secretarias analisem quantidade significativa de temas, cuja relevância e utilidade variam projeto a projeto. Ademais, existe impossibilidade fática de se analisar com a mesma profundidade todos os aspectos dos projetos, nos prazos fixados pela IN, ainda mais considerando a limitação de recursos humanos nas Secretarias de Infraestrutura e a existência de outros projetos/auditorias de significativa relevância, decorrentes tanto do planejamento institucional do Tribunal e das Unidades Técnicas, quanto de solicitações do Congresso e outras demandas de fiscalização. 
Assim, a falta de orientação normativa na IN para delinear os limites dos trabalhos, ao se verificar a disparidade de temas e os diferentes graus de materialidade, risco e relevância entre eles, tem levado à elaboração de instruções de mérito desnecessariamente abrangentes ou o gasto elevado de recursos humanos com tarefas normalmente de pouca relevância em licitações menos complexas, tais como a análise dos 2º, 3º e 4º estágios, referentes, respectivamente, aos documentos editalícios, ao julgamento do certame e à assinatura do contrato, consumindo força de trabalho que poderia ser alocada de maneira mais eficiente. 
Um dos aprimoramentos fundamentais IN-TCU 81/2018, portanto, é incorporar rotinas e procedimentos próprios das demais formas de fiscalização normatizadas e empreendidas pelo TCU (auditorias, acompanhamentos, levantamentos etc.) . Em especial, alinhar-se logicamente às auditorias governamentais, tal qual preconizada nas guidelines da International Organization of Supreme Audit Institutions (Intosai) , ou seja, acrescentar uma fase de planejamento às análises de desestatização, para que seu escopo possa ser definido com base nos riscos inerentes a cada processo. 
Nesse sentido, observe-se o art. 2º, § 1º, da referida IN:
Art. 2º O controle das desestatizações será realizado por meio da sistemática prevista nesta Instrução Normativa e dos instrumentos de fiscalização definidos no Regimento Interno do Tribunal de Contas da União. 
§ 1º O controle previsto no caput deste artigo observará o princípio da significância, de acordo com os critérios de materialidade, relevância, oportunidade e risco.
Pertinente reconhecer também que as normas internas do Tribunal entendem como desejável a definição de escopo. Nos Padrões de Auditoria de Conformidade, aprovado pela Portaria-Segecex 26/2009, seu glossário estabelece escopo como a profundidade e amplitude do trabalho para alcançar o objetivo da fiscalização, sendo definido em função do tempo e dos recursos humanos e materiais disponíveis. O manual de auditoria operacional, aprovado pela Portaria-Segecex 4/2010, caracteriza como objetivo do planejamento a delimitação do objetivo e do escopo da fiscalização, sendo essa definição uma de suas atividades essenciais e que deve embasar a elaboração das questões e a escolha das metodologias e procedimentos a serem utilizadas no trabalho. 
Embora ainda não exista análise de 1º estágio, de maneira geral as permissões para outorga de portos secos estão inseridas em um contexto de baixo risco. Elas são instalações situadas em zona secundária (fora dos portos organizados) , nos quais são executadas operações de movimentação, armazenagem e despacho aduaneiro de mercadorias e de bagagem, sob controle aduaneiro. 
Tratam-se de alternativas para exportadores e importadores, caso desejem armazenar e desembaraçar suas cargas mais perto de seu destino final. Assim, complementam ou competem com os terminais molhados e, diante dessa competição e por apresentarem pequeno porte, em tese não possuem poder de mercado para prejudicar consumidores. 
No caso concreto, do estudo de demanda (peça 1, p. 11) nota-se que o referido porto seco responderá por quantidades pouco significativas da tonelagem do fluxo de mercadorias de importação e exportação de Sorocaba/SP. Além disso, é importante considerar aqui que a competição real a ser enfrentada por esse porto seco não se restringe ao município de Sorocaba/SP. Ou seja, no que tange ao mercado relevante de São Paulo, note-se que esses números serão significativamente menores. 
A baixa materialidade e risco dessa licitação também pode ser observada na reduzida quantidade de investimentos prevista, R$ 37 milhões (peça 1, p. 19) , e também na simplicidade tecnológica desses gastos, considerando que seu Capex refere-se em grande parte à aquisição de equipamentos de pátio de pequeno porte (por exemplo, reach stacker, empilhadeira, scanner e balança rodoviária) , de obras para construção e ampliação de um pátio e um armazém e de compra de mobiliário para funcionários. 
Por todo o exposto, entende-se reduzido o custo benefício de o presente processo seguir a linha de análise da IN-TCU 27/1998, em que deveriam ser examinados 4 estágios (estudos de viabilidade, edital, julgamento da licitação e assinatura do contrato) . Ressalte-se que o controle de tais atos ainda poderá ocorrer em sede de denúncias ou representações, ou mesmo por iniciativa da Unidade Técnica, caso cheguem ao conhecimento desta Secretaria irregularidades sobre a licitação em tela. 
Acrescente-se que a própria IN-TCU 81/2018, em seu art. 2º, § 6º, por reconhecer o contexto de baixa significância para o controle externo dos processos de outorga de Porto Seco, expressamente os exclui de sua roupagem. Essa realidade reforça a sugestão contida nesta instrução, da pouca utilidade do prosseguimento do feito em tela, o que acontece apenas por ser ele anterior à IN-TCU 81/2018.
Assim, julga-se prudente opinar que, excepcionalmente, diante dos aspectos de risco, materialidade, relevância e oportunidade envolvidos, seja levantando o sobrestamento atualmente vigente sobre o presente processo para que possa ser aplicado o § 5º do art. 2º da IN-TCU 81/2018, que rege que o relator, baseado no princípio da significância, pode determinar o arquivamento de processos de desestatização. 
A sistemática de identificação, avaliação e registro dos benefícios das ações de controle externo foi instituída pela Portaria TCU 82/2012 e regulamentada pela Portaria Segecex 37/2018. O benefício auferido é do tipo “proposta de benefício” (Portaria Segecex 37/2018, art. 1º, inciso VI) , pois é esperado em função de “propostas de encaminhamento formuladas pelas unidades técnicas, mas ainda não apreciadas pelo Tribunal”.
No presente caso, observa-se benefícios a partir da expectativa de controle por parte do gestor, o que sem dúvida contribui para uma melhoria no processo de outorga. 
CONCLUSÃO
22. Trata-se de processo de desestatização para outorga de permissão de exploração de terminal alfandegado de uso público do tipo Estação Aduaneira Interior, comumente referido como “porto seco”, com localização no município de Sorocaba ou Itu ou Mairinque, no estado de São Paulo. O processo está a cargo da Divisão de Administração Aduaneira (Diana) da Superintendência Regional da Receita Federal do Brasil da 8ª Região (SRRF08) . 
23. O processo encontra-se atualmente sobrestado para que a SRRF08 possa promover a competente audiência pública, assim, a análise de 1º estágio constante da IN-TCU 27/1998 não foi iniciada. 
24. No entanto, as outorgas de portos secos estão em um contexto de baixo risco, em especial por serem empreendimentos de baixa significância e materialidade, bem como por possuir reduzida participação de mercado. Tais características foram também observadas na presente outorga em rápida análise do Estudo de Viabilidade Econômico-Financeira e Ambiental (EVTEA) enviado. Diante desse quadro, sugeriu-se, excepcionalmente, que seja levantado o sobrestamento atualmente em vigor para que seja aplicado o § 5º do art. 2º da IN-TCU 81/2018, que rege que o relator, em respeito ao princípio da significância, pode determinar o arquivamento de processos de desestatização. 
PROPOSTA DE ENCAMINHAMENTO
25. Ante o exposto, submete-se os autos à consideração superior, com a seguinte proposta de encaminhamento:
	I) levantar o sobrestamento atualmente vigente sob o processo em tela;
	II) arquivar o presente processo, nos termos do art. 2º, § 5º, da IN-TCU 81/2018 c/c o art. 169, inciso V, do Regimento Interno do TCU; e
	III) encaminhar cópia do acórdão que vier a ser proferido à Superintendência Regional da Receita Federal do Brasil na 8ª Região Fiscal (SRRF08) , informando-a que o relatório e o voto que o fundamentam podem ser obtidos por meio do endereço eletrônico www.tcu.gov.br/acordaos e que, caso tenha interesse, o Tribunal pode encaminhar-lhe cópia desses documentos sem quaisquer custos.”
	
	É o Relatório.

não há

Não atuou

DESESTATIZAÇÃO. OUTORGAS DE PORTO SECO. BAIXO RISCO. LEVANTAR SOBRESTAMENTO. ARQUIVAR.

DESESTATIZAÇÃO (DES)

Inicialmente, registro que atuo nos presentes autos por força do art. 152 do Regimento Interno do TCU (RI/TCU) .
2.	 Trata-se de processo de desestatização para outorga de permissão de exploração de terminal alfandegado de uso público do tipo Estação Aduaneira Interior, ou “porto seco”, com localização na região de Sorocaba, Itu ou Mairinque, no Estado de São Paulo. A condução do processo é de responsabilidade da Divisão de Administração Aduaneira (Diana) da Superintendência Regional da Receita Federal do Brasil da 8ª Região (SRRF08) . 
3. 	Em 9/5/2018, o então relator, Ministro José Múcio Monteiro, acolhendo proposta da SeinfraPortoFerrovia, determinou o sobrestamento deste processo até a promoção pela SRRF08 da requerida audiência pública para que o TCU pudesse analisar o 1º estágio da outorga, nos termos da IN-TCU 27/1998. 
4.	Em reposta ao aviso de sobrestamento do processo até a realização da mencionada audiência pública, a SRRF08 em consequência do advento da IN-TCU 81, em 20/6/2018, que veio a substituir a IN-TCU 27/1998, indagou qual deveria ser sua conduta em relação a licitações de portos secos. 
5.	Nesse contexto, a unidade técnica modificou seu posicionamento à licitação em comento,  em vista da possibilidade de aplicação do § 5º do art. 2º da IN-TCU 81/2018, que dispõe que o relator, em homenagem ao princípio da significância, pode determinar o arquivamento de processos de desestatização.
6. 	Em geral, as outorgas de portos secos são consideradas de baixo risco por envolverem empreendimentos de baixa significância e materialidade com pequena participação de mercado.  Suas instalações situam-se em zona secundária, separada dos portos organizados, tendo como finalidade operações de movimentação, armazenagem e despacho aduaneiro de mercadorias e de bagagem, sob controle aduaneiro. 
7.	O porto seco  é oferecido a exportadores e importadores que têm interesse em armazenar e desembaraçar suas cargas mais perto das localidades em que exercem suas atividades. Sendo de pequeno porte, esses portos secos complementam os terminais molhados e não podem ser considerado propriamente competidores.
8.	No caso vertente, essas características foram confirmadas no Estudo de Viabilidade Econômico-Financeira e Ambiental (EVTEA) enviado pela SRRF08, uma vez que do estudo de demanda verifica-se que o referido porto seco responderá por quantidades pouco expressivas de tonelagem de fluxo de mercadorias de importação e de exportação de Sorocaba/SP. Em termos do significativo mercado do Estado de São Paulo, o porto seco em questão não pode ser considerado um competidor de peso nem ao menos na região de suas instalações.
9.	Prevalece tal visão, diante da baixa materialidade e risco da licitação em apreço com investimentos previstos de R$ 37 milhões.  Seu Capex (capital expenditure, que é equivalente a despesas de capital ou investimento em bens de capital) abrange em grande parte a aquisição de equipamentos de pátio de pequeno porte (reach stacker, empilhadeira, scanner, balança rodoviária, etc.) , as obras de construção e de ampliação de um pátio e um armazém e de compra de mobiliário para funcionários.
10.	Nesse cenário, a unidade técnica propõe, excepcionalmente, que seja levantado o sobrestamento atualmente em vigor a fim de que seja aplicado o § 5º do art. 2º da IN-TCU 81/2018 para determinar o arquivamento deste processo. 
 Em face do exposto, acolho as análises e conclusões da SeinfraPortoFerrovia e Voto por que seja adotado o Acórdão que ora submeto ao escrutínio do Pleno.
TCU, Sala das Sessões Ministro Luciano Brandão Alves de Souza, em 7 de agosto de 2019.
RAIMUNDO CARREIRO 
Relator